【裁判字號】    95,抗,39
【裁判日期】    950627
【裁判案由】    分配表異議
【裁判全文】
臺灣高等法院臺南分院民事裁定    95年度抗字第39號
抗  告  人  雲林縣斗六地政事務所
法定代理人  丙 ○ ○
代  理  人  庚 ○ ○
            己 ○ ○
相  對  人  台南區中小企業銀行股份有限公司
法定代理人  王 全 喜
代  理  人  甲 ○ ○
            丁 ○ ○
相  對  人  戊○○○
            乙 ○ ○
上列抗告人因與相對人間分配表聲明異議（聲請更正分配表）事
件，對於中華民國94年12月30日臺灣雲林地方法院93年度執字第
1967號裁定提起抗告，本院裁定如下：
    主    文
抗告駁回。
抗告程序費用由抗告人負擔。
    理    由
一、原審法院裁定以：
  (一)、本件聲請人即抗告人民國（下同）94年9月20日斗地一字
      第0940008897號、94年11月9日斗地一字第0940010429號
      及94年12月12日斗地一字第0940011338號函原審法院聲明
      異議意旨略以：抗告人前於87年7月15日收件斗地普11251
      號受理債務人（相對人）乙○○、抵押權人（相對人）戊
      ○○○申請就債務人乙○○所有坐落雲林縣斗六市○○段
      229之13、229之60、231等地號土地權利範圍分別為10000
      分之4022、全部、3分之1，及同段270建號建物（下稱系
      爭建物）所有權全部等共同擔保設定抵押權予戊○○○時
      ，漏未將系爭建物辦理抵押權登記，現經查明，應補正系
      爭建物之抵押權人為戊○○○，並聲請就系爭建物之拍賣
      價金，由債權人戊○○○優先分配。即使不讓債權人戊○
      ○○就系爭建物及另筆未辦所有權登記之同段270之2號建
      物有優先受償權，亦應將債權人戊○○○之債權，以普通
      債權方式，列入分配，惟原審94年8月19日作成之分配表
      ，就系爭建物之拍賣價金部份，未將債權人戊○○○之債
      權列入分配，容有錯誤，爰提出登記申請書、抵押權設定
      契約書等為證，聲請更正等語。
  (二)、按不動產物權，依法律行為取得設定、喪失及變更者，非
      經登記，不生效力，民法第758條定有明文。又上開規定
      之所謂「登記」，係指完成其程序記入登記簿而言，僅聲
      請登記而未記入登記簿者，登記效力尚未發生，因此其物
      權得喪變更之效力，即尚未完成。且查封有使債務人就查
      封物之處分，對於債權人為無效之效力（強制執行法第51
      條第2項參照），故債務人對於查封物設定抵押權，雖經
      聲請登記，而在未完成登記程序記入登記簿以前，即受執
      行查封者，其物權設定行為，即（原裁定誤為『及』）無
      從合法完成，最高法院50年度台上字第294號判決足資參
      照。本件抗告人系爭建物，債權人戊○○○固於87年7月1
      5日向抗告人申請辦理抵押權設定登記，惟系爭建物迄至
      93年2月26日、93年3月26日完成查封時，仍未完成抵押權
      設定登記，有抗告人93年2月26日斗地普字第29020號函及
      原審93年3月26日查封筆錄在卷可稽，揆諸上開說明，自
      難認債權人戊○○○就該等建物已取得抵押權。是抗告人
      聲請更正分配表，請求就系爭建物之拍定價金將債權人戊
      ○○○之債權列為優先分配一節，於法無據。
  (三)、次按有執行名義之債權人聲明參與分配時，應提出該執行
      名義之證明文件。依法對於執行標的物有擔保物權或優先
      受償權之債權人，不問其債權已否屆清償期，應提出其權
      利證明文件，聲明參與分配。執行法院知有前項債權人者
      ，應通知之。知有債權人而不知其住居所或知有前項債權
      而不知孰為債權人者，應依其他適當方法通知或公告之。
      經通知或公告仍不聲明參與分配者，執行法院僅就已知之
      債權及其金額列入分配。強制執行法第34條第1、2、3項
      定有明文。查，債權人戊○○○係上開土地之第二順序抵
      押權人，有土地登記謄本附卷可憑，原審法院於核定上開
      土地、建物之最低拍賣價額時，曾於93年4月20日通知其
      陳述意見，並請其檢附抵押權設定契約書、他項權利證明
      書及債權證明等文件具狀聲明參與分配（見原審卷85至87
      頁），該項通知並於93年4月22日送達其送達代收人孫勤
      光收受（見原審卷89頁），且日後之各次拍賣期日，亦均
      予以通知，有該等送達證書在卷可憑。惟債權人戊○○○
      並未聲明參與分配，是原審法院就上開不動產拍定後價款
      之分配，乃依上開強制執行法第34條第3項規定，按債權
      人戊○○○於上開土地上所登記之抵押債權額新台幣（下
      同）3,250,000元為據列入分配，至於系爭建物部分，因
      未有抵押權之登記存在，則在債權人戊○○○未聲明參與
      分配之情形下，自無從就系爭建物之拍賣價金部分，將債
      權人戊○○○之債權列入分配。從而，抗告人聲請將債權
      人戊○○○之債權列入系爭建物價金部分之分配一節，自
      屬無據，應予駁回等語。
三、抗告意旨略以：
  (一)、債務人乙○○於83年間以其所有之雲林縣斗六市○○段
      229之13、229之60、231地號設定抵押權登記予債權人（
      相對人）台南區中小企業銀行股份有限公司（下稱台南區
      中小企銀）後，復於86年辦理地上建物所有權第一次登記
      ，建號為雲林縣斗六市○○段270建號（系爭建物），續
      於87年以相同之土地標示（即雲林縣斗六市○○段229之1
      3、229之60、231地號及同段270建號）抵押設定予債權人
      戊○○○，上列之土地、系爭建物（含未保存登記之270
      之2號）經原審法院93年度執己字第1967號強制執行拍賣
      ，抗告人因債權人戊○○○之代理人孫勤光至抗告人處口
      頭陳情87年斗地普字第11251號抵押設定登記案，系爭建
      物遺漏登記，經抗告人查明屬實，為利債權人戊○○○參
      與系爭建物拍賣價金分配，於債權額價金尚未確定分配前
      ，即儘速函知原審法院，並檢附聲請更正分配表，以維護
      債權人戊○○○之權益，合先敘明。
  (二)、按民法第877條規定：「土地所有人，於設定抵押權後，
      在抵押之土地上營造建築物者，抵押權人於必要時，得將
      其建築物與土地併付拍賣，但對於建築物之價金，無優先
      受清償之權。」，故本案（咬狗段270建物等）應依強制
      執行法第38條之規定由參與分配之債權人，除依法優先以
      普通債權分配受償者外，應按其債權額數平均分配。原審
      就系爭建物價金分配表優先分配台南區中小企銀與合作金
      庫銀行股份有限公司（下稱合作金庫），顯與上述民法規
      定不符。又本案係以普通債權分配，合作金庫無須以土地
      、建物為擔保債權，原審法院即列入參與分配，堪認並非
      以登記為要件。今債權人戊○○○之代理人孫勤光當庭提
      出抵押權設定契約書等憑證，應可確認債權債務關係存在
      ，原審理應受理其參與分配。
  (三)、債權人戊○○○抵押權設定登記，存續期限至88年7月15
      日止（債務清償日87年10月15日）。按抵押權祇為確保債
      務履行而設，有抵押權之債權人至債務清償之期，可就抵
      押物受清償，亦可逕向債務人請求清償，非以抵押物為限
      ，故其債權是否有獲清償、清償若干？或全部清償完畢，
      仍有待詳查。更正分配與債權人之金額，應以實際存在債
      權額為準。據原審函告抗告人，債權人戊○○○對系爭建
      物拍賣價金未聲明參與分配，故無從列入分配。為顧及其
      權益，抗告人多次函請債權人儘速向原審聲明參與分配，
      如仍未提出，惠請原審再次通知債權人戊○○○限期內提
      出，逾期仍未提出，視為放棄權利，過失及權益受損由其
      自行負責。
  (四)、本案原審於94年10月19日下午3時實行債權分配前，抗告
      人已於94年9月20日斗地一字第0940008897號、94年11月9
      日斗地一字第0940010429號及94年12月12日斗地一字第09
      40011338號函知原審遺漏抵押權登記屬實，倘原審認其未
      完成登記程序前即不認該建物設有抵押權；然此抵押權係
      從屬債權而存在，若無債權存在則抵押權亦失所附麗，故
      縱未為抵押設定登記，其必有一般債權存在，原審未為完
      成分配前尚有求償機會，若原審執意原分配則終將造成債
      權人戊○○○最大之損失。
  (五)、債權人戊○○○及債務人乙○○間以契約自由原則，檢附
      公定契約書申請抵押權設定登記並完成程序，惟抗告人遺
      漏系爭建物部份抵押權設定登記，然其債權未經法院判決
      債權不存在之前，應當推定債權存在。
  (六)、另依國家賠償之立法精神，其損害賠償要件須當事人確有
      損失，且該損失須於可得求償之途徑窮盡時方得適用國家
      賠償，本案雖抗告人遺漏該建物抵押權登記，然原審未為
      分配價金前，該債權人戊○○○尚有求償機會。
  (七)、倘債權人戊○○○執意不聲明參與分配，顯然故意造成損
      害擴大之發生，況債權人戊○○○正處於可得分配之時，
      故為保障債權人戊○○○之權益，抗告人特提出抗告，並
      副知債權人戊○○○儘速聲明參與分配。若債權人戊○○
      ○仍執意不參與分配，日後若債權人戊○○○提起國家賠
      償訴訟時，債權人戊○○○恐將喪失本次求償機會外並負
      與有過失之責任。
四、按債權人或債務人對於分配表所載各債權人之債權或分配金
    額有不同意者，應於分配期日一日前，向執行法院提出書狀
    ，聲明異議，強制執行法第39條第1項定有明文。依此項規
    定，對分配表得聲明異議者，僅債權人或債務人甚明，苟非
    債權人或債務人對分配表得聲明異議，其聲明異議並非合法
    ，依強制執行法第30條之1，準用民事訴訟法第249條第1項
    第6款規定，應以裁定駁回之。（參照楊與齡著強制執行法
    論『最新修正版』第385頁、張登科著強制執行法87年9月『
    修訂版』第516至518頁）。
五、經查：
  (一)、本件原審法院93年度執字第1967號債權人（相對人）台南
      區中小企銀與債務人（相對人）乙○○請求清償債務強制
      執行事件，債務人乙○○所有坐落雲林縣斗六市○○段22
      9之13、229之60、231地號暨其上之270建號建物（系爭建
      物），經原審於93年2月18日以雲院瑜93執己字第1967號
      函請抗告人雲林縣斗六地政事務所囑託就系爭建物之增建
      部分測量並辦理查封登記【見原審卷(一)第44、45頁】等語
      ，惟抗告人於93年2月19日以斗地一字第0930001501號函
      原審稱：經查上開不動產業經原審以91年8月29日雲院慶
      民執庚決字第91-7415號函辦理查封登記在案尚未塗銷，
      依土地登記規則第140條規定，未塗銷前不再受理查封登
      記等語【見原審卷(一)第51頁】；另咬狗段231號土地上有
      一未保存登記建物，亦曾經原審91年執字第415號執行事
      件辦理測量查封登記在案（原編建號270之1），惟該案已
      辦理塗銷登記，因該建物並未變動，經原審於93年3月29
      日以雲院瑜93執己字第1967號函請抗告人雲林縣斗六地政
      事務所依內政部70年9月3日70台內地字第39512號函規定
      免再辦測量逕行重編建270之2號後辦理查封登記【見原審
      卷(一)第62、63頁、81頁】，併付拍賣。嗣於94年6月23日
      下午3時進行第三次拍賣，由應買人蔡秀還分別以土地8,5
      02,000元及建物2,186,000元拍定【見原審卷(一)第248頁】
      ，原審並於94年8月19日以分配表表2就建物部分製作分配
      表，依債權人台南區中小企銀所提出之93年2月4日之建物
      登記謄本上並未有抵押權之存在，有該建物登記謄本附於
      原審卷(一)第27頁可按，故原審除執行費部分優先清償外，
      並列台南區中小企銀及合作金庫為普通債權人而分配【見
      原審卷(二)1、2頁】，並定94年10月19日下午3時實行分配
      【見原審卷(二)第5頁】，自無違誤。
  (二)、抗告人雖以前開94年9月20日斗地一字第0940008897號、
      94年11月9日斗地一字第0940010429號及94年12月12日斗
      地一字第0940011338號函原審法院聲明異議稱：抗告人前
      於87年7月15日收件斗地普11251號受理債務人乙○○、抵
      押權人戊○○○申請就債務人乙○○所有坐落雲林縣斗六
      市○○段229之13、229之60、231等地號土地權利範圍分
      別為10000分之4022、全部、3分之1，及系爭建物所有權
      全部等共同擔保設定抵押權予戊○○○時，漏未將系爭建
      物辦理抵押權登記，現經查明，應補正系爭建物之抵押權
      人為戊○○○，並聲請就系爭建物之拍賣價金，由債權人
      戊○○○優先分配。即使不讓債權人戊○○○就系爭建物
      及另筆未辦所有權登記之同段270之2號建物有優先受償權
      ，亦應將債權人戊○○○之債權，以普通債權方式，列入
      分配，惟原審94年8月19日作成之分配表，就系爭建物之
      拍賣價金部份，未將債權人戊○○○之債權列入分配，容
      有錯誤，聲請更正云云【見原審卷(一)第42、43頁、98、99
      頁、158頁】。揆諸前開說明，抗告人既非本件強制執行
      事件之債權人或債務人，自不得依強制執行法第39條第1
      項規定，對本件分配表聲明異議聲請更正，其對本件分配
      表聲明異議聲請更正，自非合法。況原審亦以系爭建物
      ，債權人戊○○○固於87年7月15日向抗告人申請辦理抵
      押權設定登記，惟系爭建物迄至93年2月26日、93年3月26
      日完成查封時，仍未完成抵押權設定登記，自難認債權人
      戊○○○就系爭建物已取得抵押權，抗告人聲請更正分配
      表，請求就系爭建物之拍定價金將債權人戊○○○之債權
      列為優先分配一節，於法無據。債權人戊○○○雖係拍
      賣之土地第二順序抵押權人，並曾受合法通知其就原審法
      院核定土地、系爭建物之最低拍賣價額陳述意見，並請其
      檢附抵押權設定契約書、他項權利證明書及債權證明等文
      件具狀聲明參與分配。惟債權人戊○○○並未聲明參與分
      配，是原審僅按債權人戊○○○於上開土地上所登記之抵
      押債權額3,250,000元為據列入分配表1分配，至於系爭建
      物部分，因未有抵押權之登記存在，則在債權人戊○○○
      未聲明參與分配之情形下，自無從就建物之拍賣價金部分
      ，將債權人戊○○○之債權列入分配。故此，抗告人聲請
      將債權人戊○○○之債權列入建物價金部分之分配一節，
      於法亦屬無據等語，而裁定駁回抗告人之聲明異議，益徵
      抗告人之聲明異議尤屬無據。查原裁定駁回抗告人之聲明
      異議，其理由雖未論及抗告人非本件強制執行事件之債權
      人或債務人，不得依強制執行法第39條第1項規定，對
      本件分配表聲明異議聲請更正，其對本件分配表聲明異議
      聲請更正，自非合法等語，而有所不同，但其裁定結果並
      無二致，本件仍應認抗告人之抗告為無理由。從而，抗告
      意旨仍執前詞指摘原裁定不當，求為廢棄，非有理由，應
      予駁回。
六、據上論結，本件抗告為無理由，依強制執行法第30條之1、
    民事訴訟法第495條之1第1項、第449條第1項、第95條、第
    78條，裁定如主文。
中    華    民    國    95    年    6    月    27     日
                  民事第一庭      審判長法  官  林金村
                                        法  官  林輝雄
                                        法  官  胡景彬
上為正本係照原本作成。
抗告人如不服本裁定，僅得於收受本裁定正本送達後10日內以適
用法規顯有錯誤為理由，向本院提出再抗告狀（須附繕本一份及
繳納再抗告裁判費新台幣1千元)，並經本院許可後始可再抗告於
最高法院。
中    華    民    國    95    年    6    月    27     日
                                        書記官  趙玲瓏
【附記】
民事訴訟法第495條之1第2項準用同法第466條之1第1、2項規定
：
I對於第二審判決上訴，上訴人應委任律師為訴訟代理人。但上
  訴人或其法定代理人具有律師資格者，不在此限。
II上訴人之配偶、三親等內之血親、二親等內之姻親，或上訴人
  為法人、中央或地方機關時，其所屬專任人員具有律師資格並
  經法院認為適當者，亦得為第三審訴訟代理人。
                                                   K


司法院資訊處製作；財團法人民間司法改革基金會備份。
